臺灣高等法院刑事判決　　　　　　　 100年度上訴字第1864號
上　訴　人　臺灣士林地方法院檢察署檢察官
上　訴　人
即　被　告　翁正明
上　訴　人
即　被　告　陳殿原
上　訴　人
即　被　告　邱玉芳更名前為邱.
選任辯護人　陳文禹律師
被　　　告　翁維鍵
被　　　告　李勝煌
前列二人共同
選任辯護人　袁瑞成律師
被　　　告　王如明
上列上訴人因被告偽造文書等案件，不服臺灣士林地方法院99年
度訴字第176號中華民國100年4月18日第一審判決（起訴案號：
臺灣士林地方法院檢察署98年度偵字第3178號、8367號、9432
號），提起上訴，本院判決如下：
    主    文
原判決撤銷。
翁正明共同犯行使偽造私文書罪，處有期徒刑壹年柒月。扣案之
鋼模拾陸支（藍色盒裝）及未扣案之偽造車身號碼、引擎號碼
鋁片各壹片，沒收之。
陳殿原共同犯行使偽造私文書罪，處有期徒刑壹年貳月，減為有
期徒刑柒月，扣案之鋼模拾陸支（藍色盒裝）及未扣案之偽造
車身號碼、引擎號碼鋁片各壹片，沒收之。
邱靜茹共同犯行使偽造私文書罪，處有期徒刑壹年，減為有期徒
刑陸月，如易科罰金，以銀元佰元即新臺幣玖佰元折算壹日，
扣案之鋼模拾陸支（藍色盒裝）及未扣案之偽造車身號碼、引
擎號碼鋁片各壹片，沒收之。
王如明共同犯行使偽造私文書罪，處有期徒刑拾月，減為有期徒
刑伍月，如易科罰金，以銀元佰元即新臺幣玖佰元折算壹日，
緩刑年。扣案之鋼模拾陸支（藍色盒裝）及未扣案之偽造車
身號碼、引擎號碼鋁片各壹片，沒收之。
李勝煌共同犯詐欺取財罪，處有期徒刑捌月，減為有期徒刑肆月
，如易科罰金，以銀元參佰元即新台幣玖佰元折算壹日。緩刑參
年。
翁維鍵共同犯詐欺取財罪，處有期徒刑陸月，減為有期徒刑參月
，如易科罰金，以銀元參佰元即新台幣玖佰元折算壹日。緩刑參
年。
    犯罪事實
一、陳殿原係址設臺北市南港區○○○路○段323號「興德車業股
    份有限公司」（下稱興德車業）負責人，邱靜茹在該公司協
    助會計、機車出險及庶務，王如明、李勝煌為維修技師，翁
    維鍵為該公司之學徒，協助維修技師從事維修工作；翁正明
    係該公司股東及經理，平日亦負責送修機車之維修工作，另
    與王如明均負責汽機車修護紀錄（包括維修項目及估價）之
    填載，均為從事業務之人。緣翁正明於民國95年4月8日上午
    8時許，騎駛陳殿原名下之車牌號碼369-AAG號重型機車（下
    稱369機車），在新北市○○區○○路41號前與彭啟綜駕駛
    之車牌號碼3616-EM號自用小客車發生碰撞造成車損而申請
    出險理賠，為提高理賠金額，竟與王如明、翁維鍵、李勝煌
    基於共同意圖為興德車業公司不法之所有及共同行使業務登
    載不實文書之犯意聯絡，翁正明、王如明並基於前揭不法所
    有及行使業務登載不實文書之概括犯意，由翁維鍵指使有犯
    意聯絡之王如明、翁維鍵、李勝煌將該公司股東江致呈前於
    94年12月9日在台北市○○區○○路遠東百貨旁發生事故受
    損申請富邦產物保險理賠後，惟未為富邦產物保險公司回收
    之車牌號碼966-AHH號重型機車（以下簡稱966機車）毀損之
    零件前叉部分（左、右二處，原有反光貼紙撕下），換置於
    369機車上，並由翁正明、王如明將該前叉二處經修護之不
    實事項登載於業務登載之修護紀錄表上，於95年4月17日，
    由不知情之邱靜茹持之向新安東京產物保險公司申請理賠，
    足以生損害於上開保險公司，並因而使上開保險公司不知情
    之承辦人員陷於錯誤，而同意就該部分為理賠，因而該詐得
    新台幣(下同)51200元（合計該保險公司理賠241890，扣除
    第3人責任險53099元、修護紀錄中除前叉二處之外之核價部
    分），然因上開保險公司發現該369機車係於保險效力暫停
    期間肇事，依約不得賠付，乃與陳殿原、邱靜茹於95年11月
    23日簽立和解書返還該理賠之241890元。然上開369號機車
    甫經修復完畢，翁正明又騎駛369機車於同年4月29日之公司
    員工花東旅遊途中發生事故受損（事故地點應為花蓮縣豐濱
    鄉，起訴書誤載為臺東縣臺11線20公里處），翁正明為避免
    同一機車連續出險而影響次年度保費及保險公司承保意願，
    並求以最低成本修復369機車，竟與王如明共同承前意圖為
    興德車業不法所有、行使業務登載不實文書之概括犯意聯絡
    ，並與王如明、陳殿原、邱靜茹基於共同行使偽造準私文書
    、行使業務登載不實文書及詐欺取財之犯意聯絡，先推由王
    如明以其所有之鋼模在易開罐鋁製瓶身偽造打製陳殿原名下
    車牌號碼586-AA G號重型機車（下稱586機車）之車身號碼
    「WB10307B04Z N31325」及引擎號碼「12LED00000000」之
    鋁片各1片，本欲將興德車業先前他輛機車出險換卸未經保
    險公司取回之受損零件換裝至369機車車架（俗稱「龍骨」
    ），再將偽造586機車之車身及引擎號碼鋁片黏貼至369機車
    上，而偽以586機車名義申報出險，嗣因拆裝工程耗時費工
    ，適賴軍霖（原名賴來發）於數日後即95年5月10日晚間，
    騎駛其名下車牌號碼966-AAH號重型機車（下稱966機車）在
    臺北市士林區○○○路○段洲美快速道路上橋處發生事故而
    車身嚴重受損，因修復費用昂貴，而將966機車以新臺幣（
    下同）5萬元之代價賣斷交由興德車業後續處理，翁正明等
    人見機不可失，遂將前揭偽造完成586機車之車身及引擎號
    碼鋁片換貼至966機車車架，並向承保586機車全險之新安東
    京海上產物保險股份公司（下稱新安東京保險公司）勘車及
    理賠承辦人員訛稱陳殿原騎駛586機車，於95年5月13日上午
    行經臺東縣臺11線20公里處，因輪胎打滑碰撞山壁而造成車
    損為由，並在興德車業有關586機車之修護紀錄表上填寫不
    實修護項目，而於95年5月18日，推由邱靜茹持之向新安東
    京保險公司申請理賠而行使之，使該公司不知情之承辦人員
    許志華陷於錯誤，依前揭不實修護紀錄表核價後，交付理賠
    金額37萬6,731元予興德車業，而足以生損害於交通監理機
    關對於車籍管理及保險公司對於承保車輛識別、理賠項目核
    對之正確性。嗣經興德車業原監察人江致呈於97年12月間向
    警方告發，經警於98年2月18日上午9時許，在興德車業搜索
    查扣前開鋼模36支及興德車業之進貨單影本及保險相關資料
    等物，而循線查悉上情。
二、案經臺灣士林地方法院檢察署檢察官指揮內政部警政署刑事
    警察局移送該署偵查起訴。
    理  由
壹、證據能力
一、證人於偵查中向檢察官所為之陳述：
  (一)刑事訴訟法第159條之1第2項規定：「被告以外之人於偵查
    中向檢察官所為之陳述，除顯有不可信之情況者外，得為證
    據」，此所稱「顯有不可信之情況」，即指關於檢察官取供
    程序，已經明顯違背程序規定，超乎正常期待，而無可信任
    ，是判斷偵查中供述證據是否具有證據適格，應以該供述作
    成之客觀條件及環境，例如陳述人於陳述時之心理狀態是否
    健全、有無違法取供情事，是否出於陳述者之真意所為之供
    述，作為判斷之依據。又偵查中檢察官為蒐集被告犯罪證據
    ，訊問證人旨在確認被告嫌疑之有無及內容，與審判期日透
    過當事人之攻防，調查證人以認定事實之性質及目的，尚屬
    有別。偵查中訊問證人，法無明文必須傳喚被告使之得以在
    場，刑事訴訟法第248條第1項前段雖規定：「如被告在場者
    ，被告得親自詰問」，事實上亦難期被告有於偵查中行使詰
    問權之機會。此項未經被告詰問之被告以外之人於偵查中向
    檢察官所為之陳述，依刑事訴訟法第159條之1第2項之規定
    ，原則上屬於法律規定為有證據能力之傳聞證據，於例外顯
    有不可信之情況，始否定其得為證據。是得為證據之被告以
    外之人於偵查中所為之陳述，因其陳述未經被告詰問，應認
    屬於未經合法調查之證據，並非無證據能力，而禁止證據之
    使用。此項詰問權之欠缺，非不得於審判中由被告行使以補
    正，而完足為經合法調查之證據。倘被告於審判中捨棄詰問
    權，或證人客觀上有不能受詰問之情形，自無不當剝奪被告
    詰問權行使之可言。
  (二)證人曾鎏得、游昭炎、江致呈、翁正明、陳殿原、翁維鍵、
    王如明、李勝煌前於檢察官偵查中所為之具結陳述，查無違
    法取供之情事，並無「顯有不可信之情況」，當有證據能力
    ；嗣於原審審理中到庭作證，上開證人復經被告、辯護人行
    使詰問權，故其等於檢察官偵查中所為證述，均屬合法調查
    之證據，可為本院判斷之依據。
二、共同被告王如明於警詢中之供述係其餘被告以外之人於審判
    外之陳述，被告翁維鍵、李勝煌、邱靜茹、王如明均爭執其
    證據能力（見原審卷(一)第77頁）；證人江致呈於警詢中之供
    述，係被告以外之人於審判外之陳述，被告陳殿原、翁正明
    、邱靜茹亦爭執其證據能力，復查渠等供述與偵審中之供述
    並無二致，查無刑事訴訟法第159-2、159-3條之特殊情事，
    依法並無證據能力。
三、共同被告翁維鍵於警詢中之供述，就翁維鍵以外之被告而言
    ，係被告以外之人於審判外之陳述。經查被告翁維健於警詢
    中之供述雖有其母陪同在場，惟其供述關於586機車是否曾
    經因花東旅遊而有損壞乙節，並未明確指出其何以知悉花東
    旅遊中陳殿原之機車從未受損，且該供述並非被告翁維鍵主
    動供出，而係員警誘導做成，業經原審勘驗該警詢筆錄，制
    有勘驗筆錄可憑（見原審卷(三)第13至17頁），比較其於原審
    中之證述，認無較可信之特別情事，被告陳殿原爭執其證據
    能力，本院認其於警詢中之供述，並無顯較可信之情事，亦
    非證明本件犯罪事實所必要，無證據能力。
四、按被告以外之人於審判外之言詞或書面陳述，除法律有規定
    者外，不得作為證據，刑事訴訟法第159條第1項固有明文。
    惟被告以外之人於審判外之陳述，經當事人於審判程序同意
    作為證據，法院審酌該言詞陳述或書面陳述作成時之情況，
    認為適當者，亦得為證據；當事人、代理人或辯護人於法院
    調查證據時，知有上開刑事訴訟法第159條第1項不得為證據
    之情形，而未於言詞辯論終結前聲明異議者，視為有前項之
    同意，刑事訴訟法第159條之5亦有明文。本判決以下援用被
    告以外之人於審判外之陳述（前揭一至三除外），經本院於
    審判程序提示予被告、辯護人，並告以內容要旨，被告、辯
    護人均表示無意見，且未聲明異議，本院審酌相關言詞陳述
    或書面陳述作成時之情況，認為適當，依前揭法條意旨，均
    得援為本案證據。
貳、有罪部分
一、訊據被告王如明就上開犯行於警詢、偵查、原審及本院審理
    中均坦承不諱，而上訴人即被告翁正明（以下均稱被告翁正
    明）雖供稱確有指示上訴人即被告邱靜茹（以下均稱被告邱
    靜茹，邱靜茹雖於本院最後1次審理期日由律師具狀為其撤
    回上訴，惟該撤回上訴狀內並無邱靜茹簽名且邱靜茹並未到
    庭，該撤回上訴並不具法定程式而不合法，是邱靜茹仍具備
    上訴人之身分）填寫369、586機車之保險理賠申請書，但辯
    稱：966與369機車車損零件並非完全相同，且車身烤漆顏色
    不同，無法替換零件，且車損零件均已變形，實際上亦無法
    換裝他車，又369及586機車均有投保全險，並無必要以偽造
    車身號碼之造假方式辦理出險；被告陳殿原則辯稱其確有於
    95年5月13日騎駛586機車前往花東地區，並在台東一帶發生
    摔車事故而有車損出險情形，先前雖曾因摔車而造成右膝受
    傷，但95年5月12日複診查無異狀，且已拆掉石膏，翌日還
    是可以騎機車上路；被告邱靜茹辯稱其並非興德車業會計，
    平日僅負責接待客戶、代買便當之類雜務，並未參與機車修
    理，相關辦理出險則是依據翁正明之指示而填寫表單，對於
    被告王如明所稱偽造車身號碼乙事並不知情云云；被告李勝
    煌辯稱：伊案發期間大都從事驗車之工作，更換零件均依老
    闆指示，並未將壞掉零件換裝出險；被告翁維鍵辯稱：其任
    職興德車業當學徒才3至4月，只有遞送工具、倒茶水，並未
    實際參與修車維修云云。
二、有關被告陳殿原係址設臺北市南港區○○○路○段323號興德
    車業股份有限公司負責人，被告翁正明為經理，被告王如明
    、李勝煌均為維修技師，被告翁維鍵為學徒，證人江致呈、
    杜豐慶則為股東之事實，業經被告等人自承在卷，並有營利
    事業登記證、股份有限公司變更登記表在卷可參。又車牌號
    碼966-AAH號BMW牌R1200GS型黃黑色重型機車之引擎號碼為
    「122ED00000000」，車身號碼為「WB10307B55ZN36909」；
    車牌號碼369-AAG號（後更號為ED-96）BMW牌R1200GS型藍銀
    色重型機車之引擎號碼為「122ED00000000」，車身號碼為
    「WB10317A35ZL76400」；車牌號碼586-AAG（後更號為BH-9
    0）BMW牌R1200GS型藍銀色重型機車之引擎號碼為「12LED00
    000000」，車身號碼為「WB10307B04ZN31325」；966機車原
    車主為京展規劃工程有限公司（使用人為該公司經理江致呈
    ），95年2月22日過戶予賴軍霖（原名賴來發），95年6月12
    日過戶予醫樺儀器有限公司（負責人杜豐慶），96年10月23
    日過戶予吳振堂；369機車原車主為唐以德，95年2月10日過
    戶予被告陳殿原，96年7月10日過戶予李惠珠；586機車原車
    主為被告陳殿原，96年1月5日過戶予李志民，96年11月1日
    過戶予花志明，97年10月3日過戶予黃耀星等情，有卷附車
    籍資料、行車執照影本、汽機車過戶申請登記書可參。另
    966機車前以駕駛人江致呈於94年12月9日在臺北市○○路、
    中華路口與計程車擦撞造成車損為由，向富邦產物保險公司
    （下稱富邦產險）申請保險理賠獲賠19萬5,232元，業經證
    人江致呈證述在卷，並有卷附車險理賠申請書、修護紀錄表
    、照片、汽車險賠款暨電匯同意書可參（第9432號偵查卷第
    64至72頁參照）；又369、586機車分別以95年4月8日淡水車
    禍車損、95年5月13日臺東台11線20公里處自撞山壁車損為
    由，先後向新安東京保險公司申請保險理賠，分別獲得24萬
    1,890元、37萬6,731元，有卷附賠案程序檢查暨查證計畫表
    、汽車險賠款同意書、汽車保險理賠申請書2紙可參。其中
    369機車理賠部分，嗣經新安東京保險公司查證係於保險效
    力暫停期間肇事（原保險因過戶批改生效日為95年4月10日
    ，因批加使用人之批改生效日為95年4月14日），已無保險
    利益，遂以和解方式由被告陳殿原返還原理賠金額，此有汽
    車保險批改申請書、和解書在卷可憑（第9432號偵查卷(一)第
    117、118、86頁參照），並均為被告6人所不爭之事實，均
    堪認定。
三、本院就369機車保險理賠部分之認定：
  (一) 本案被告王如明於偵查中以證人之身分具結證稱：369機車
     於95年4月8日該次車禍中僅有轉向把手壞掉而已，有一些
     擦傷，車殼、箱蓋有擦傷，需要烤漆，之後翁正明指示伊
     及李勝煌將江致呈機車之前出險報修一些壞掉舊零件換裝
     到369-AAG機車上，讓保險公司人員勘車時以為受損情況嚴
     重，以提高報出險之理賠金額，是在95年4月10日保險公司
     來勘車時就換好零件，項目6、7部分（前叉左、右部）不
     需要更換，參與維修的還有一個叫翁維鍵的，當時369機車
     從中正東路回到公司是翁維鍵載的等語（見偵字第3178號
     卷(三)第76至78頁、原審卷(二)第131頁反面至132頁），並於
     原審證稱：「前叉就是換翁正明的車子是他（指翁維鍵換
     的）換的」「他幫忙拿過來，我們一人換一邊」等語（見
     原審卷(二)第142頁）「淡水那次李勝煌在場」（見同上卷第
     143頁），核與被告李勝煌於偵查中以證人之身分具結證稱
     ：369機車於95年4月8日該次車禍中「風鏡有破、保險桿壞
     掉」「修護紀錄表由翁正明填寫，但裡面有些東西應該沒
     有修理，像是前叉左邊、前叉右邊是指避震器，並沒有維
     修」、「我覺得應該有把受損零件換到好的車上」、「我
     好像有聽翁正明講過，翁正明叫王如明把受損零件換到好
     的車上」（第3178號偵查卷(一)第90至92頁參照）「369-AAG
     號重型機車是伊與翁正明、翁維鍵一起修理的（第9432號
     偵查卷(二)第66頁正面）等語相符，而被告翁維鍵參與維修
     工作乙節，亦經被告翁維鍵之證人之身分於原審證稱：就
     369號機車伊確實有幫忙遞送工具等語（見原審卷(二)第73頁
     ），另經證人江致呈於原審證稱：伊看到被告翁正明將伊
     車號369於94年12月出險的零件放在翁正明之車上，那次伊
     有制止，這是第1次等語相符（見原審卷(二)第123頁反面）
     。雖證人李勝煌於偵查中證稱：369 機車「維修」之日期
     係95年4月10日，惟查該「維修」（實為更換舊零件）日期
     尚早於該出險資料中所附之勘車人員鄭佳裕勘車之日期即
     95年4月18日，除經證人鄭佳裕於偵查中結證屬實外（見偵
     第3178號卷(二)第153至155頁），並有前開修護紀錄表、勘
     車紀錄及相片在卷可憑（見偵字第3178號卷(三)第48、49頁
     ），倘非被告翁正明等人在保險公司勘車前將未受損之零
     件更換為受損零件，否則機車維修日期豈有可能在保險公
     司派員勘車之前？
  (二) 與369號機車於淡水發生車禍之對造即證人彭啟綜雖於原審
     審理證稱：伊不是專業技師，所以沒有辦法確定哪樣東西
     是否是壞的，但是依照伊看當時的照片，倒下去的是右側
     行李箱，左側應該沒有受損，因為倒下去那一個只有行李
     箱往前滑，前叉是否要換，伊不敢確認，只是伊個人判斷
     ，伊有用相同的車型，撞到可能右半邊的東西傷比較嚴重
     ，前叉部分可能壞掉，應該是有，因為撞擊力道明顯，所
     以才會呈放射狀破掉，前叉損害伊不知道，伊看到車子上
     架的情形，伊大約是離十公尺之距離，感覺上沒有損害的
     這麼嚴重（審判長提示修護紀錄後）等語（見原審卷(二)第
     114頁正反面），對於機車前叉是否有損害證人彭啟綜未能
     確認，惟依其於原審經審判長提示後確認之卷內台北縣淡
     水分局道路交通事故照片黏貼紀錄表所示之369機車照片（
     見偵字第3178號卷(二)第195、196頁）所示該機車外觀受損
     情形，確非嚴重，而該車前叉顏色並與江致呈於94年12 月
     9日受損之966機車之前叉外觀及顏色均相同，有江致呈於
     94年12月9日富邦產物保險股份有限公司勘車相片在卷可憑
     （見偵字第3178號卷(二)第131頁至135頁），並有該車之出
     險資料（除上開相片外，尚有修護紀錄、理賠申請書、工
     料理算明細、發票、江致呈證件影本、存摺影本、台北市
     政府函及興德車業登記資料、汽車賠款暨電匯同意書）在
     卷可憑（見同上卷第124至143頁），雖上開修護紀錄表記
     載「舊品回收」等語，惟業經證人曾鎏得於原審結證稱：
     上開文字係伊註記，但舊品確實並未回收，因當時伊騎機
     車不方便帶走，事後也沒有取回等語（見原審卷(一)第160、
     161頁），是尚難以證人彭啟綜及369機車之修護紀錄上有
     記載舊品回收即為有利於被告翁正明、王如明、李勝煌、
     翁維鍵之認定。
   (三)李勝煌於原審審理中固證稱「被告翁正明於95年4月淡水車
     禍那次是因為與汽車發生車禍，從後面撞上去，一樣是車
     頭部分毀損，包含鳥嘴毀損，風鏡刮傷，前叉應該有壞掉
     ，因為是從後面撞上去的」、「但我的意思不是這樣（指
     偵查中證述），我的意思是聽被告王如明講，被告王如明
     說被告翁正明有叫他將舊的零件換上，那是在刑事局聽到
     的」、「我當時覺得跟被告王如明講法一樣，就會沒事，
     因為我很緊張就選擇跟被告王如明講法一樣」、「（既然
     如此，為何於偵訊說修護紀錄表裡面有些部分應該沒有修
     理？例如前叉左邊、前叉右邊、避震器並沒有維修？）因
     為我沒有修到」云云（原審卷(二)第168、178頁背面、第179
     頁參照），惟該證詞與其於偵查中之證述相異，本院審酌
     上開偵查筆錄中被告李勝煌就不利於自己之證詞部分，係
     在檢察官尚未提示王如明之警詢供詞前所為（見上開偵查
     卷該次筆錄），且關於369機車修理之項目部分僅指出第6
     、7項沒有修理，與王如明所指，並不全然相同，且該次筆
     錄開始於98年2月18日下午4時46分許，早於王如明當日開
     始制作筆錄之時間（下午6時6分），且被告李勝煌於前開
     偵訊中自承與被告王如明一同修理369號機車，自然知悉該
     機車之維修項目，豈有可能因並未動手修理到該部分即證
     稱上開2項目沒有維修等語？是李勝煌於原審審理中證稱：
     伊實際未參與，偵查中完全係照著王如明所供而為陳述云
     云，顯係同時為迴護被告翁正明之詞及卸責之詞，不足採
     信。
  (四) 369號機車業經本院認定係經以損壞零件換裝未損壞零件而
     向新安東京保險公司詐保，業如前述，然該車確實於95年4
     月8日發生事故而有車損，至於究以966車何種損壞零件換
     裝，比對966機車（94年12月9日車損）、369機車（95年4
     月8日車損）之修護紀錄表明細，其中僅大小保桿、前鳥嘴
     、前加長鳥嘴、前岔左右、前輪軸心、前岔下部（三角台
     下部）、後行李箱等項目相同，其餘修理項目則異，就其
     相異部分，自然無以966機車未換裝之零件部分詐騙保險公
     司承辦人員之可能，然其中記載損壞部位相同部分自仍有
     可能以受損零件換裝。證人王如明雖於偵查中先證稱：只
     有4、10、12至14、17至19、21至24要更換，其他均不必更
     換，嗣證稱項目1、2有無更換伊不知道（見偵字第3178 號
     卷第78頁正面）等語；於原審審理中則證稱：伊有換到前
     叉（見原審卷(二)第132頁反面）等語，再佐以被告李勝煌前
     開偵查中所證：369機車左、右前叉不需要更換等語，另參
     以369機車與966機車之大保桿顏色分別為寶藍色、銀色；
     前鳥嘴分別係寶藍色、黃色；前加長鳥嘴分別係白色、黑
     色，顏色均不相符，有前開2車之勘車紀錄相片可憑，此部
     分自難認有以966車之零件更替，而其餘部分，被告王如明
     於偵查中所指亦不甚明確，且部分屬烤漆部分，自無零件
     更替之問題，然就369機車之修護項目6、7即前叉左右部分
     ，被告王如明既親手參與更換，而上開前叉均為銀色，僅
     966機車部分原貼有黃色反光貼紙，業經證人江致呈於偵查
     中及原審審理中證述明確，倘撕下貼紙即可更換，再佐以
     共同被告李勝煌於偵查中證稱：369號機車並不需維修前叉
     左右部分等語，則369車有以966車之前叉左右零件更換部
     分應屬事證明確，本院依罪疑惟有利於被告之法理，認定
     本案被告將966機車車受損零件換置在369機車上，僅前叉
     左右部分，其餘修護部分尚無積極證明證明有經更換，是
     以本案369機車詐得之保險金為修護項目6、7部分之零件價
     格各25600元（見修護紀錄及零件申購單上核價部分），共
     計51200元。
  (五) 被告李勝煌固曾於95年4月10日出差作機車噪音檢測，有凱
     鉅科技實業有限公司函及所附之檢驗文件1紙在卷可憑（見
     本院卷第183至184頁），然前開資料並未顯示被告李勝煌
     前往驗車之時間，而被告王如明復以證人之身分於結證稱
     ：「李勝煌出去大概要半天，我們去只是把車子放了就回
     來」等語（見原審卷(二)第143頁），被告王如明既確認更換
     369零件部分，被告李勝煌確實在場參與，核與李勝煌於偵
     查中證述情節相同，而檢測之時間既非長達一日，自難以
     上開檢測資料作為被告李勝煌不在場之證明。復查本案被
     告翁維鍵、李勝煌既均有修車之經驗，就369機車之更換零
     件之實施，依其專業智能，斷無不知以損壞零件更換正常
     零件係悖於常理之事，渠等辯稱：渠等對於行使業務登載
     不實文書及詐欺等不知情云云，顯係卸責之詞，不足採信
     。
四、本院就586機車出險理賠部分之認定：
  (一)被告翁正明、陳殿原、邱靜茹雖均辯稱被告陳殿原確於95年
    5月13日騎駛586機車在臺東地區發生事故造成車損，並未以
    任何造假方式申請保險理賠云云，然查：
  1.偵查卷雖有586機車新安東京保險公司越區代處理查證計畫
    表及事故現場照片可憑（第3178號偵查卷(三)第14至16頁參照
    ），然所謂現場照片係於95年9月下旬拍攝（查證計畫表派
    案日期為95年9月19日，處理完成日則為95年9月28日），距
    離所謂95年5月13日事故已逾4月，且照片中僅有台11線省道
    20公里處之景況，並無任何事故殘跡，被告辯稱上開車損事
    故業經保險公司人員實地查證云云，顯與事實不符。
  2.被告王如明以證人之身分於偵查中具結證稱：「因為陳殿原
    的車根本沒有壞，真正受損的車輛是翁正明的車子」、「是
    邱靜茹叫我跟保險人員說這臺車（指586機車）在95年5月13
    日於臺東省道11縣發生車損」等語（第9432號偵查卷(二)第75
    頁、第3178號偵查卷(一)第79頁參照）。被告翁正明、陳殿原
    及邱靜茹雖均辯稱：586機車有經保險公司派員實地勘車，
    並無造假之可能云云，惟查：586機車於95年5月18日由新安
    東京保險公司派員勘車，固有勘車紀錄暨照片6張可佐（第
    9432號偵查卷第130頁參照），然依勘車照片所示，僅有局
    部車身照片，而車身號碼之照片明顯較其餘照片模糊不清（
    第3178號偵查卷(三)第23、24頁參照），嗣經檢察官於98年5
    月19日進行勘驗，該車龍頭上標示車身號碼為「＊WB1030
    7B04ZN31325＊」，此有勘驗筆錄、照片6張在卷可佐（第
    3178號偵查卷(二)第90頁、原審卷(二)第53至55頁參照），核與
    該機車行車執照記載之車身號碼相符（同上卷(三)第28頁參照
    ），且外觀字型樣式與當時車主黃耀星興提供警方拍攝之車
    身號碼照片（第9432號偵查卷(一)第49頁參照）相符，但與新
    安東京保險公司提供警方之該次出險拍攝照片（同上卷第48
    頁參照）明顯不同，佐以扣案鋼模確可用於敲打英文及數字
    ，且證人游昭炎（新安東京保險公司車險理賠技術員）於原
    審亦證稱：勘車時不會要求提出行車執照，也不會特別注意
    機車型式及顏色等語（原審卷(一)第176頁參照），足見被告
    王如明前揭證述應屬事實。則若586機車確有於95年5月13日
    發生車損，何須以偽造車身號碼之方式申請出險理賠？被告
    翁正明、陳殿原及邱靜茹此部分之辯解，自無可採。
  3.又被告翁維鍵於偵查中證稱「「在我任職的期間內，陳殿原
    的車輛無任何毀損的狀況」（第8367號偵查卷第17頁參照）
    等語，衡諸被告翁維鍵既於95年4、5月間擔任興德車業公司
    之學徒，經常載運公司受損機車，業據被告翁維鍵於原審結
    證明確（見原審卷(二)第72至75頁），對於該次旅遊是否有陳
    殿原摔車而機車受損之情事，當知之甚明，證人翁維鍵既能
    明確指出其任職之4、5月間並無陳殿原機車受損之情事，顯
    見被告陳殿原當時騎用之586機車並無發生車損之情事，應
    甚為明確。至被告翁維鍵於原審翻異前詞而證稱：伊有看過
    陳殿原之機車有吊在維修區內，其參與遞送工具時並未有看
    到將新零件拆下換舊零件之情形等語，惟其對於該車為何吊
    在維修區內，並未詳述（以上證詞均見原審卷(二)第68頁），
    與前開偵查中所言不同，且與被告翁維鍵於同次作證時證稱
    ：伊於警詢中之所以說陳殿原的機車沒有受損，意指伊沒有
    維修到車子云云（見同上卷第69頁）明顯不符，則該次翁維
    鍵之證詞，顯係迴護其餘被告之詞，難以採信。
  4.被告陳殿原於95年5月4日下午因騎駛機車自摔，經送往臺北
    市立聯合醫院忠孝院區急診並辦理住院，翌日下午出院，診
    斷結果為「右側膝關節脫位」，並接受復位後即以石膏保護
    ，主治醫師並建議出院後宜使用膝支架並門診追蹤治療，被
    告陳殿原於95年5月12日回診時，脫臼造成之關節傷害尚未
    恢復，無法正常行動，同年月22日回診改用等同石膏保護之
    膝關節支架，直至該次回診前都不可脫離保護，此有急診病
    歷、住院診斷證明書、門診處方明細、臺北市立聯合醫院99
    年7月16日北市醫忠字第09931126400號函在卷可參（第3178
    號偵查卷(一)第168頁以下、原審卷(一)第38之1頁參照），核與
    被告陳殿原供承其於95年5月4日因滑倒受傷而前往臺北市立
    聯合醫院忠孝院區就診，並於同年月12日、22日回診等情相
    符，參以證人江致呈於原審證稱「被告陳殿原被送到忠孝醫
    院後，我去視察，被告邱靜茹告訴我被告陳殿原腳受傷脫臼
    ，我才趕去醫院看他」、「（之後你有印象被告陳殿原將石
    膏拆掉？）蠻久的，這期間由被告邱靜茹載被告陳殿原上、
    下班，她載了一個多月」、「（這一個多月，被告陳殿原是
    沒有辦法騎乘機車？）是」（原審卷(二)第129至130頁參照）
    ，以及被告王如明於原審證稱陳殿原出院時有打上石膏，沒
    幾天拆掉後有裝上輔助支架，至少裝了一個月以上（原審卷
    (二)第146頁背面）等語，則以被告陳殿原當時「脫臼造成之
    關節傷害尚未恢復，無法正常行動」之身體，竟能於95年5
    月13日自臺北騎駛重型機車長途跋涉前往臺東？實屬難以置
    信之事。而586機車「汽車險資料袋賠案程序檢查暨查證計
    畫表」記事欄雖登載「1.本車由興德車業之小貨車由台東拖
    回台北」、「2.保車駕駛受傷輕微，自行至國術館就醫」，
    查訪經過及結果欄則登載隨行友人有翁正明、李勝煌、王如
    明等人可作證明（第3178號偵查卷(一)第146頁參照），而被
    告翁正明、邱靜茹亦於警詢中指稱被告陳殿原當天腳部有受
    傷（9432偵查卷(一)第14、25頁參照），然被告陳殿原於警詢
    、檢察官偵查中均自承稱該次並未受傷（9432偵查卷(一)第20
    頁、3178號偵查卷(一)第63頁參照），彼此供述與上開書證均
    有不符之處，且證人即被告王如明、李勝煌、翁維鍵均一致
    證稱95年5月13日並未隨同被告翁正明、陳殿原騎駛機車前
    往臺東，然被告翁正明、陳殿原事後接受保險公司人員查訪
    時，卻刻意謊稱王如明等三人隨行可為證明，亦可見其刻意
    營造不實在場證人之企圖。另為掩飾586機車實際上並未於
    95年5月13日發生車損，被告翁正明竟於偵查中證稱「（5月
    13日事故發生的情形？）當天我跟李勝煌、王如明、陳殿原
    騎車去花蓮、台東，在台東發生事故，陳殿原當天是滑出去
    ，當天的車損情形是引擎箱子、水表都壞掉。陳殿原有受傷
    ，是坐貨車連車子載回來。陳殿原當時腳受傷，之後他回臺
    北忠孝醫院就醫」（第3178號偵查卷(一)第69頁參照），被告
    陳殿原則供稱「當天王如明、李勝煌有跟我們一起勘查路線
    」（同上卷第73頁參照）等不實內容，更見586機車實際上
    並無95年5月13日臺東車損之事實，而係被告翁正明、陳殿
    原事後為詐取保險理賠所編派之不實出險原因。
  5.證人李政達雖於原審證稱95年5月母親節前一日曾接獲被告
    翁正明電話而駕駛興德車業之貨車前往臺東台11線公路上載
    運被告陳殿原自摔撞壞之機車，現場只有翁正明、陳殿原二
    人，陳殿原之機車車頭全毀等語（原審卷(一)第180頁以下參
    照），然李政達自承95年5月間並未任職興德車業，被告翁
    正明、陳殿原寧捨公司員工王如明、李勝煌、翁維鍵等人，
    而託非員工之李政達駕駛公司貨車遠從臺北趕赴臺東載運機
    車，實與常理相違。且被告等人從未於檢察官偵查中提出李
    政達載運機車乙事，而證人李政達99年10月14日於原審作證
    時與其所稱95年5月間載運機車乙事相距4年5月，竟能清楚
    記憶當時情景，亦與常理不符，故李政達上開證述之可信性
    極低，無足據為有利被告認定之依據。
  (二)公訴意旨雖據被告王如明之指證「因為陳殿原的車根本沒有
    壞，真正受損的車輛是翁正明的車子，所以就請我們將毀損
    的零件換到陳殿原的車上，翁正明問我有沒有更快的方法，
    我就跟他說用個引擎號碼跟車身碼，他就授意我，我就幫他
    弄了車身碼跟引擎碼」、「用可樂罐的鋁片，再用鋼模一個
    字一個字打上去」、「我一個人變造，但變造好後，我請翁
    正明來看，陳殿原也知道」、「翁正明有詢問過我說，要用
    何方法可以最省力不用拆來拆去，我就跟他說就直接打上車
    身碼與引擎碼。我以586-AAG車的車身碼複製後，就貼到
    369-AAG這台車上」等語，認被告翁正明等人係將966機車94
    年12月間出險換卸之車損零件換裝至369機車上，再偽造586
    機車之引擎與車身號碼黏貼於369機車上，而以586機車於95
    年5月13日臺東車損為由申請出險理賠，且證人江致呈亦證
    稱「花東旅遊之後我去公司視察我看到他們在被告翁正明的
    車子車號369-AAG號打上被告陳殿原車子586-AAG的車身號碼
    ，再把之前更換下來壞的零件換到打過車身號碼的車子上」
    （原審卷(二)第123頁背面參照）。然被告王如明於原審準備
    程序中改稱：當時確有使用966機車壞損零件，但並非是94
    年12月9日該次由江致呈駕駛車損所換修之零件，而係換裝
    966機車過戶予賴來發（後更名為賴軍霖）後，賴來發於95
    年3、4月間在臺北市○○○路、通河西街口肇事車損之零件
    ，且經原審於審理中提示出險照片後，被告王如明、證人江
    致呈均證稱照片中懸掛586車牌之車架（指車身本體）即為
    966機車之車架。經查：1.966機車原車主為京展規劃工程有
    限公司，95年2月22日過戶予賴軍霖（原名賴來發），95年6
    月12日過戶予醫樺儀器有限公司（負責人杜豐慶）之事實，
    有前揭車籍暨過戶資料可佐；又依原審依職權向警方函查結
    果，雖無被告王如明所稱966機車於95年3、4月間車禍事故
    之處理紀錄，然經原審傳喚966機車當時車主賴軍霖到庭證
    稱：伊以65萬元價格向江致呈購入966機車，嗣於95 年5月
    10日騎駛該機車在臺北市○○○路○段洲美快速道路上橋處
    與汽車發生碰撞，當時前車頭全毀、引擎破損，伊當時有受
    傷，並前去臺北榮總就診，當晚就將機車交給興德車業處理
    ，翁正明表示修理費用昂貴，不值得修復，伊便同意以5萬
    元賣給翁正明，後來肇事汽車方要賠償50萬元，其中25 萬
    元由對方保險公司負擔，其餘25萬元扣除伊出售機車價款5
    萬元，對方另外給付20萬元，但並不清楚翁正明如何處理該
    機車等語（原審99年12月30日審判筆錄參照），並當庭提出
    事故現場照片32張為憑，核與證人楊秋香於原審證稱：其於
    95年5月10日駕駛名下車號DH-7666號BMW汽車在洲美快速道
    路下橋處左轉時與車號966-AAH號重型機車發生碰撞，當時
    該機車之駕駛人為賴來發，事後雖有警員到場，但並未製作
    筆錄，印象中該機車幾乎全毀，後來保險公司認定肇責原因
    為其本人，印象中除了保險公司理賠部分外，自己還有匯款
    給賴來發等情相符（原審100年3月21日審判筆錄參照），參
    以被告王如明證稱：966機車後來過戶給賴來發，發生車禍
    當晚就運至興德車業，因為等待對方財損理賠，一直放在公
    司維修吊架上，後來翁正明建議賴來發不要修，就直接透過
    翁正明轉賣，之後才進行維修（原審卷(二)第133、134頁參照
    ），堪認966機車於94年12月9日該次由江致呈騎駛所生之車
    損出險理賠修復後，95年2月22日過戶予賴軍霖，嗣賴軍霖
    於95年5月10日騎駛該機車發生碰撞事故，因車頭嚴重毀損
    ，賴軍霖以5萬元代價出售被告翁正明，故被告王如明陳稱
    966機車先後於94年12月、95年間兩度發生事故而有車損之
    說法，應與事實相符。
  (三)又經原審提示586機車以95年5月13日車損申請理賠之出險照
    片（原審卷(二)第43頁以下參照），證人賴軍霖檢視後證稱照
    片中懸掛586-AAG車牌之機車，車架（指車身骨架全部）本
    身係966機車所有，貼有反光貼紙之左後行李箱也是966機車
    在95年5月10日事故受損之零件，核與證人江致呈檢視586
    機車出險照片後證稱「我那次車禍後我的前叉只是受損，但
    有換新的，更新完前叉之後，我又有於前叉貼貼紙，過戶給
    賴來發之後貼紙還在，後來我看到他們在換零件的時候，前
    叉就是我有貼反光貼紙的那支，所以有彎掉」、「行李箱是
    我的行李箱，我記得行李箱旁邊有看到兩條白的」、「相片
    所顯示的586-AAG車號的車架是我966-AAH的車架，車身號碼
    打在車架上，這車是我之前所騎的那台，我有貼反光貼紙，
    但不是這個車牌號碼。但是照片上沒有看到我貼反光貼紙的
    前叉，我看到他們把被告陳殿原586-AAG車身號碼打在翁正
    明369-AAG的車身上，但為何照片上的車是我966-AA H的，
    這我也覺得納悶，照片上沒有看到貼反光貼紙的前叉，但我
    有看到他們將貼紙撕掉，但沒有撕乾淨。我認為照片上面的
    機車雖然蓋車號586-AAG號的車牌，但是車身本身是我之前
    車號966-AAH號的機車」等語相符（同上卷第121、122頁參
    照），再參以被告王如明於原審以證人之身分證稱「（提示
    98年度偵字第3178號卷三第23頁照片）這是掛586-AAG機車
    ，那車架本身是否看得出來是掛哪一台車子？）引擎我確定
    是車號966-AAH號的引擎。車架本身看起來像是車號966-
    AAH號撞毀的那個痕跡」、「（現在看了照片後到底是用369
    -AAG號還是用車號966-AAH號你現在不確定？還是你有確定
    ？）因為若以現在左上角第一張這張圖來講我現在可以確定
    是用在966-AAH號的車上，因為上面有明顯的記號有反光貼
    紙的痕跡」、「我之前認為是用369-AAG重型機車的車身來
    掛上586- AAG報出險，但我上次作證法官給我看過出險照片
    後，我發現有疑點，因為出險照片中引擎本體皮帶後方處可
    以看出其實當時報出險的車身不是369-AAG，而應該是賴來
    發在先前出車禍的966-AAH車身，我認為應該是翁正明等人
    後來把我原先偽造貼在369-AAG車身的586-AAG車身碼及引擎
    碼換貼在966-AAH上」、「（既然可以用369-AAG的車身為何
    要用966- AAH的車身來報出險？）因966-AAH的受損情形比
    較誇張，報出險的金額可以比較多，幾乎不用另外再動手腳
    就可以報出險」、「（所以這次是直接用966-AAH於95年5月
    10日事故受損的車身懸掛586-AAG車牌報出險，而沒有另外
    換裝上966-AA H在94年12月間換修下的零件？）是，加工好
    的車有用車罩罩起來，我們也看不到，等保險公司理賠人員
    來看的時候才會掀開」（99年12月2日、100年3月21日審判
    筆錄參照），堪認被告翁正明等人係先推由被告王如明偽造
    586機車之車身與引擎號碼，並在369車身上黏貼偽造之車身
    與引擎號碼，原先欲以369機車車身懸掛586車牌以申報出險
    ，嗣發現與其耗時拆裝零件，不如直接以95年5月10日發生
    車損之966機車車身懸掛586車牌，並在966車身上黏貼偽造
    之586車身與引擎號碼以申報出險更為簡便，故以此手法詐
    騙保險公司經辦人員以獲得理賠，公訴人認本件詐保係以換
    裝零件之方式為之，容有誤會，在不妨礙事實同一性之範圍
    內本院自得逕依認定之結果而為審判。
  (四)查被告邱靜茹平日負責興德車業會計工作，業經被告王如明
    、李勝煌供述在卷，被告翁正明並證稱其指示被告邱靜茹填
    具出險理賠申請文件，且被告陳殿原亦證稱被告邱靜茹在興
    德車業負責收錢、開發票等工作（第3178號偵查卷(一)第62頁
    參照），而被告王如明證稱被告邱靜茹指使伊對保險公司人
    員謊稱586機車於95年5月13日在臺東省道發生車損，並向保
    險公司勘車人員表示當天公司技師都有一起出門（原審卷(二)
    第135頁以下參照）及「邱靜茹對於我偽造並換貼車身碼及
    引擎碼的事情知情，並指使我向保險公司謊稱事故時間及地
    點」（原審100年3月21日審判筆錄參照），堪可認定被告邱
    靜茹明知586機車並未經被告陳殿原騎駛而於95年5月13日在
    臺東發生車損，而以偽造車身、引擎號碼之方式詐騙保險理
    賠，當可認定其與被告翁正明、王如明間有犯意聯絡。又被
    告陳殿原為586機車車主及實際使用人，並自承有在申請理
    賠文件上簽名蓋章，對於自己實際上並未於95年5月13日騎
    用該車前往臺東且發生車損乙事猶無不知之可能，竟配合被
    告翁正明等人以造假方式詐騙保險金，亦見其與被告翁正明
    、王如明及邱靜茹等人間有犯意聯絡。綜上所陳，被告翁正
    明、陳殿原、邱靜茹、王如明之前開犯行，事證明確，均應
    依法論科。
五、論罪科刑
  (一)查被告行為後，94年2月2日修正公布之刑法條文已自95年7
    月1日起施行，其中與上開犯行有關之刑法第2條、第33條第
    5款、第28條、第41條第1項、第55條、第56條、第67條均已
    修正，另刑法施行法增訂之第1條之1亦於95年6月14日公布
    ，並自同年月16日起施行。按「行為後法律有變更者，適用
    行為時之法律，但行為後之法律有利於行為人者，適用最有
    利於行為人之法律」，修正後刑法第2條第1項定有明文。
    此條規定係規範行為後法律變更所生新舊法律比較適用之準
    據法，本身尚無新舊法比較之問題，於新法施行後，應一律
    適用新法第2條第1項之規定，為「從舊從輕」之比較。另刑
    法施行法亦增列第1條之1之規定，經本案具體適用結果，前
    揭條文之變更並無有利、不利被告之情形，自應逕依裁判時
    法即修正刑法施行法第1條之1之規定論處（最高法院95年11
    月7日95年第21次刑事庭會議決議參照），先予敘明。再按
    本次法律變更，比較時應就罪刑有關之共犯、未遂犯、想像
    競合犯、牽連犯、連續犯、結合犯，以及累犯加重、自首減
    輕暨其他法定加減原因（如身分加減）與加減例等一切情形
    ，綜其全部罪刑之結果而為比較（最高法院95年5月23日95
    年度第8次刑庭會議決議參照）。茲就本件新舊法比較結果
    說明如下：
  關於罰金刑最低額之問題，被告所犯罪名係刑法第339條第
    1項之詐欺取財罪及刑法第216條、215條（詳如後述），法
    定刑中有科處罰金之規定。修正前刑法第33條第5款規定罰
    金為1元以上，修正後刑法第33條第5 款則將罰金規定係新
    臺幣1000元以上，以百元計算之。經比較新舊法之結果，應
    以舊法較有利於被告。
  修正前刑法第41條第1項前段規定：「犯最重本刑為五年以
    下有期徒刑以下之刑之罪，而受六個月以下有期徒刑或拘役
    之宣告，因身體、教育、職業、家庭之關係或其他正當事由
    ，執行顯有困難者，得以一元以上三元以下折算一日，易科
    罰金。」再被告行為時之易科罰金折算標準，修正前罰金罰
    鍰提高標準條例第二條（現已刪除）規定，就其原定數額提
    高為100倍折算一日。則本件被告行為時之易科罰金折算標
    準，如以銀元300元折算1 日，經折算為新臺幣後，應以新
    臺幣900元折算為1日。惟修正後刑法第41條第1項前段則規
    定：「犯最重本刑為五年以下有期徒刑以下之刑之罪，而受
    六個月以下有期徒刑或拘役之宣告者，得以新臺幣一千元、
    二千元或三千元折算一日，易科罰金。」，被告所犯係得易
    科罰金之罪，經比較修正前後之易科罰金折算標準，以修正
    前之規定較有利於被告。
  刑法第28條原規定：「二人以上共同『實施』犯罪之行為者
    ，皆為共同正犯。」新法修正為：「二人以上共同『實行』
    犯罪之行為者，皆為共同正犯。」將舊法之「實施」修正為
    「實行」。原「實施」之概念，包含陰謀、預備、著手及實
    行等階段之行為，修正後僅共同實行犯罪行為始成立共同正
    犯。是新法共同正犯之範圍已有限縮，排除陰謀犯、預備犯
    之共同正犯。本案適用修正後之共同正犯規定，並無對被告
    較為有利。
  刑法第31條第1項原規定：「因身分或其他特定關係成立之
    罪，其共同實施或教唆、幫助者，雖無特定關係，仍以共犯
    論」，修正後刑法第31條第1 項則規定：「因身分或其他特
    定關係成立之罪，其共同實行、教唆或幫助者，雖無特定關
    係，仍以正犯或共犯論。但得減輕其刑。」，此身分犯部分
    ，因修正後規定得減輕其刑，故就被告邱靜茹、陳殿原、翁
    維鍵所為前開犯罪事實欄經認定渠等有罪部分，依修正後刑
    法第31條第1項規定，對被告邱靜茹、陳殿原、翁維鍵較為
    有利，惟仍應綜合全部罪刑之結果而為比較後，決定應適用
    之法律。
  修正後刑法已將原第55、56條之規定刪除，各該規定之刪除
    雖非犯罪構成要件之變更，使被告依行為時法原僅成立裁判
    上一罪，然依裁判時法則應成立數罪，顯已影響行為人刑罰
    之法律效果，使刑罰之實質內容發生變動而輕重之別，自屬
    刑法第2條第1項所稱之「法律有變更」，而有該條項之適用
    。即按修正前刑法第55、56條牽連犯及連續犯之規定，得將
    原屬於數罪之數行論以裁判上一罪，如依修正後刑法之規定
    ，則屬數罪之實質競合，應按數罪分論併罰之，經比較新、
    舊法結果，自均以修正前之規定較有利於被告甚明。
  另被告王如明、翁正明部分，其所犯詐欺取財及行使業務登
    載不實文書部分均為連續犯，依法加重其刑之結果（詳如後
    述），其中法定本刑中關於科處罰金刑之加重，依修正後刑
    法第67條規定，其最高度及最低度同加重之，而修正前刑法
    第68條所定，僅加重其最高度，經比較新舊法之結果，就罰
    金加重其刑部分以舊法對於被告較為有利。
    綜上，整體綜合比較法定罰金刑下限及罰金刑加重、牽連犯
    等規定於修法前、後之差異，仍以修正前之規定較有利於被
    告，依刑法第2條第1項前段之規定，應一體適用修正前刑法
    之相關規定予以處斷。至於易刑處分部分，易科罰金之折算
    標準並不包括在上開最高法院刑事庭會議決議之「綜其全部
    罪刑之結果而為比較」之範圍，應逕依刑法第2條第1項之規
    定，就易科罰金折算標準部分適用修正前刑法第41條第1項
    前段之規定（最高法院96年度台非字第85號刑事判決、臺灣
    高等法院暨所屬法院95年法律座談會刑事類第3號、第6號法
    律問題研討結果參照），附此敘明。
  (二)按汽車車身號碼、引擎號碼係汽車製造廠商出廠之標誌，乃
    表示一定用意之證明，依刑法第220條第1項規定，應以私文
    書論，倘將汽車上原有之車身號碼、引擎號碼磨滅，再打造
    另一號碼，乃具有創設性，應屬偽造。而監理機關管理汽、
    機車，係以車輛之牌號及車身號碼、引擎號碼為依據，所登
    載內容，係記載某號車牌配屬某號車身號碼、引擎號碼，此
    乃公知事實，改造車身號碼、引擎號碼之結果，顯然妨害監
    理機關對車輛之管理，自足以生損害於公路主管機關之管理
    及製造廠商之信譽，是就586機車保險理賠部分之犯行，均
    應論以同法第210條之偽造私文書罪。核被告翁正明、陳殿
    原、邱靜茹、王如明就586號車部分所為，均係犯刑法第216
    條、第220條第1項、第210條行使偽造準私文書罪，第216條
    、第215條行使業務登載不實文書罪以及第339條第1項詐欺
    取財3罪。被告王如明、翁正明、翁維鍵、李勝煌就369機車
    理賠部分所為係犯刑法第216條、第215條之行使業務登載不
    實文書罪、刑法第339條第1項之詐欺取財罪。被告翁正明、
    陳殿原、邱靜茹、王如明就586機車部分之犯行間有犯意聯
    絡及行為分擔，依法俱應論以共同正犯，其中業務登載不實
    文書罪部分，被告陳殿原、邱靜茹雖非從事登載維修紀錄之
    人，然其等與從事修理業務之被告翁正明、王如明共犯本罪
    ，仍應依舊法第31條第1項之規定以共犯論。被告翁正明、
    王如明、翁維鍵、李勝煌就369號車部分有犯意聯絡與行為
    分擔，俱應論以共同正犯，其中業務登載不實文書部分，被
    告翁維鍵雖非從事登載修護紀錄之人，然其等與從事登載修
    護紀錄之被告翁正明、王如明共犯本罪，仍應依舊法第31
    條第1項之規定以共犯論。登載不實之興德車業修護紀錄表
    與偽造準私文書之低度行為，應為高度之行使行為所吸收，
    均不另論罪。公訴意旨雖認被告將不實維修項目填載於修護
    紀錄表係犯偽造私文書罪，然被告翁正明、王如明均為興德
    車業負責修理業務之人，本屬有權製作修護紀錄表，而無偽
    造文書之問題，此部分應屬業務登載不實罪，因起訴之基本
    原因事實同一，爰依法變更起訴法條。又被告翁正明、王如
    明2人就所犯上開刑法第339條第1項及刑法第216條、第215
    條之行使業務登載不實文書2罪，所犯時間緊接，所犯罪名
    構成要件相同，顯係基於概括犯意反覆為之，均為連續犯，
    應從一重論以刑法第339條第1項、第216條、第215條之行使
    業務登載不實文書罪。被告陳殿原、邱靜茹、王如明就586
    號車部分所犯上開3罪，有目的、方法之牽連犯關係，應依
    舊法第55條後段之規定從重論以行使偽造私文書罪。被告翁
    維鍵、李勝煌就369機車理賠部分所犯2罪，亦有方法結果之
    牽連關係，應從一重論以刑法第339條第1項之詐欺取財罪。
六、原審法院以被告翁正明、王如明、邱靜茹、陳殿原之罪證明
    確，予以論罪科刑，固非無見，惟(一)本案被告除王如明之外
    ，被告陳殿原對於王如明、翁維鍵於警詢中之證詞均認係被
    告以外之人於審判外之陳述，認無證據能力；被告翁正明、
    邱靜茹對於王如明於警詢中之證詞亦認係被告以外之人於審
    判外之陳述，無證據能力（見原審卷(一)第77頁正面），原審
    誤認渠等均無爭執，並引用證人王如明、翁維鍵於警詢中未
    具有證據能力之證詞（見原審判決第5頁、第7頁、第8頁）
    作為不利於被告翁正明、王如明、邱靜茹、陳殿原不利於證
    據，自有未合；(二)被告王如明、翁正明就369號車部分罪證
    明確，原審認該部分罪證不足，而不另為無罪諭知，亦有未
    洽。被告翁正明、邱靜茹、陳殿原仍執前詞否認犯罪，雖無
    理由，惟原判決既有上開可議之處，即屬無可維持。檢察官
    就被告翁正明、王如明部分指摘原審未就369機車部分予以
    論罪科刑不當，即有理由，就翁正明、王如明、邱靜茹、陳
    殿原部分均應予撤銷改判。另被告翁維鍵、李勝煌被訴就36
    9機車理賠部分與被告翁正明、王如明有犯意聯絡與行為分
    擔，事證明確，應予論罪科刑，原審遽為無罪之諭知，容有
    未洽，公訴人上訴指摘此部分原審認定事實錯誤，即有理由
    ，自應就原審諭知被告翁維鍵、李勝煌無罪部分亦予撤銷改
    判。
七、本院審酌被告翁正明、王如明等人具備重型機車結構與修理
    之專業，竟不思正途而利用此專業進行犯罪，被告陳殿原身
    為興德車業負責人，猶配合以其名下機車造假辦理出險，被
    告邱靜茹則依被告翁正明指示填具不實修護紀錄表，並向保
    險公司承辦人謊稱586機車發生車損事故，被告李勝煌、翁
    維鍵就369機車部分同流合污，協助辦理機車造假，均顯示
    渠等法治觀念偏差，其中被告王如明於偵查及法院審理中坦
    認罪行，並主動提供966機車另於95年間發生事故之資訊以
    供本院深入查證，犯後態度堪稱良好，而被告翁正明、陳殿
    原、邱靜茹、李勝煌、翁維鍵犯後一再飾詞卸責，未見悔意
    ，併其等素行均稱良好，及其智識程度、犯罪手法、所得利
    益、共犯結構所處地位及參與情節，復考量檢察官之求刑等
    一切情狀（均各求刑有期徒刑1年以上至2年有期徒刑），及
    被告翁維鍵、李勝煌僅係居於受僱人之地位而為上開犯行，
    犯罪所得輕微，且未取得任何利益，復因和解業已返還上開
    詐欺所得，認檢察官就被告翁維鍵、李勝煌之求刑，核屬過
    重，爰各量處如主文所示之刑。末按犯罪在中華民國96年4
    月24日以前者，除本條例另有規定外，依下列規定減刑：一
    死刑減為無期徒刑；二無期徒刑減為有期徒刑20年；三有期
    徒刑、拘役或罰金，減其刑期或金額二分之一。依本條例應
    減刑之罪，未經判決確定者，於裁判時，減其宣告刑。依前
    項規定裁判時，應於判決主文同時諭知其宣告刑及減得之刑
    ，96年7月16日施行之中華民國96年罪犯減刑條例第2條第1
    項、第7條定有明文。又犯最重本刑為5年以下有期徒刑以下
    之刑之罪，依本條例規定減為6月以下有期徒刑、拘役者，
    應於為減刑裁判時，併諭知易科罰金折算之標準；減刑後之
    易科罰金或易服勞役之折算標準，仍宜照原標準定之，上開
    條例第9條、「法院辦理96年減刑案件應行注意事項」第16
    條亦有明文。本案被告陳殿原、邱靜茹、王如明於96年2月
    24日前犯行使偽造私文書等罪及被告李勝煌、翁維鍵於96
    年2月24日前所犯詐欺取財罪等，經本院宣告如主文第1至4
    項所示有期徒刑，合於前揭減刑條件，應各減宣告刑之2分
    之1，其中被告邱靜茹、王如明、翁維鍵、李勝煌所減得之
    刑為6月以下有期徒刑，故依舊法第41條第1項前段、修正前
    罰金罰鍰提高標準條例第2條之規定，諭知易科罰金之折算
    標準。被告翁正明所諭知之刑度在1年6月以上，且裁判上一
    罪，如其中一部為上開減刑條例不予減刑之罪，則其據以處
    罰之他罪雖非同條例列舉之罪名，亦應不予減刑（司法院院
    解字第3454號、3661號解釋參照），故其其所犯刑法第210
    條、215條之罪，雖非上開減刑條例第3條所列各款之罪，惟
    其所犯其中刑法第339條之罪則屬於前款所列之罪，仍不得
    減刑，併此敘明。又犯罪在新法施行前，新法施行後，緩刑
    之宣告，應適用新法第74條之規定（最高法院95年度第八次
    刑事庭會議決議七參照）。查被告王如明、李勝煌、翁維鍵
    前均未曾因故意犯罪受有期徒刑以上刑之宣告，有本院卷附
    臺灣高等法院被告前案紀錄表可稽，被告王如明自始坦承犯
    行，態度良好，被告李勝煌、翁維鍵固未坦認犯行，惟渠等
    均係因受僱他人，因老闆指示，一時失慮而犯罪，渠等所犯
    部分，興德車業因故於案發前業經與保險公司達成和解，而
    已返還保險公司所詐得款項，本院認渠等3人經此教訓後，
    當知警惕，應無再犯之虞，因認其所受宣告之刑，以暫不執
    行為適當，併予宣告緩刑3年，以勵來茲，用啟自新。
八、扣案鋼模合計45支，均係被告王如明所有之物，惟其中紅色
    盒子內9支鋼模並未用於586機車之保險理賠部分，僅藍色盒
    子內裝36支係供586機車保險理賠部分所用之物，經被告王
    如明自承在卷（見原審卷(二)第137頁反面），爰僅就此部分
    於被告邱靜茹、翁正明、王如明、陳殿原主刑下予以宣告沒
    收。另被告王如明偽造之586機車之車身及引擎號碼鋁片各1
    片，雖未據扣案，但無證據證明業已滅失，因屬被告共有供
    犯罪所用之物，爰併於前開被告4人主刑下宣告沒收（從刑
    附屬於主刑，除法律有特別規定者外，依主刑所適用之法律
    ）。至不實內容之修護紀錄表，核屬法人即興德車業所有之
    物或經行使而為新安東京保險公司所有，亦非違禁物，自無
    宣告沒收之餘地。
九、不另為無罪諭知部分：
  (一)公訴意旨另以：被告翁正明、陳殿原、邱靜茹、翁維鍵、王
    如明、李勝煌等人明知被告翁正明騎駛369機車於95年4月8
    日在新北市○○區○○路41號前，與彭啟源所有之車牌號碼
    3616-EM號自用小客車不慎發生碰撞，369機車車體僅受輕微
    之損壞，為提高理賠金額，竟共同基於意圖為自己不法所有
    及行使偽造文書之犯意聯絡，由被告翁正明指使有犯意聯絡
    之該公司之技師王如明、李勝煌、翁維鍵，將該公司股東江
    致呈前於94年12月9日在臺北市○○區○○路遠東百貨旁發
    生事故受損申請富邦產險理賠後，惟未為富邦產險回收之96
    6機車毀損零件，全部換置於369機車上，並偽造（應為填載
    不實）不實之興德車業修護紀錄表，於95年4月17日，由被
    告邱靜茹持之向新安東京保險公司申請理賠而行使之，使該
    公司不知情之承辦人員陷於錯誤，依其等所出具之不實修護
    紀錄表核價後，理賠24萬1,890元，因認就被告翁正明、王
    如明、李勝煌、翁維鍵就超出本院認定之金額（51200元）
    部分（即就被告翁正明、王如明、翁維鍵、李勝煌4人，僅
    就超出51200元即190690元部分，不另為無罪之諭知）亦涉
    犯刑法第216條、第210條之行使偽造私文書罪及刑法第339
    條第1項之罪。被告陳殿原、邱靜茹亦就此部分均涉犯上開
    罪名。又被告李勝煌、翁維鍵亦明知翁正明於95年4月29 日
    騎乘車牌號碼369-AAG號重型機車，在台東縣11線20公里處
    發生車損事故，竟於公司車隊返回興德車業後，為提高理賠
    金額，因翁正明指示而與王如明將前揭江致呈所有車號966-
    AAH重型機車毀損部分零件，換置於上開車牌號碼369-AAG機
    車上，並由王如明以鋼磨等工具打造陳殿原所有586-AAG重
    型機車之引擎號碼於鋁箔紙上，再以雙面膠黏貼在前開受損
    之車牌號碼369-AAG機車上，而偽造準私文書，足以生損害
    於監理機關對於車籍管理及保險公司對於車輛識別之正確性
    ，且偽造不實之修護紀錄於95年5月18日，由邱靜茹持向新
    安東京保險公司申請理賠而行使之，因而使上開保險公司陷
    於錯誤，而理賠37萬6731元予陳殿原、翁正明、邱靜茹等人
    ，因認被告翁維鍵、李勝煌就此部分亦涉犯刑法第216、210
    條之行使偽造私文書、刑法第339條第1項之詐欺取財罪。
  (二)按犯罪事實應依證據認定，無證據不得認定犯罪事實；又不
    能證明被告犯罪者，應諭知無罪之判決，刑事訴訟法第154
    條第2項、第301條第1項分別定有明文。又事實之認定，應
    憑證據，如未能發現相當證據，或證據不足以證明，自不能
    以推測或擬制之方法，為裁判基礎；且認定不利於被告之事
    實須依積極證據，苟積極證據不足為不利於被告事實之認定
    時，即應為有利於被告之認定；另認定犯罪事實所憑之證據
    ，雖不以直接證據為限，間接證據亦包括在內，然而無論直
    接證據或間接證據，其為訴訟上之證明，須於通常一般之人
    均不致有所懷疑，而得確信其為真實之程度者，始得據為有
    罪之認定，倘其證明尚未達到此一程度，而有合理之懷疑存
    在，無從使事實審法院得為有罪之確信時，即應由法院為諭
    知被告無罪之判決（最高法院40年臺上字第86號、30年上字
    第816號、76年臺上字第4986號判例意旨參照）。
  (三)訊據被告陳殿原、邱靜茹堅決否認上開犯行，辯稱渠等分
    別為興德車業之名義上負責人及協助會計事務之人，369機
    車確實由被告翁正明於95年4月8日騎駛而在淡水地區發生事
    故造成車損，事後經新安東京保險公司勘車無誤，並無換裝
    966機車94年12月9日該次車損零件用以詐騙保險理賠等語。
    被告李勝煌、翁維鍵均堅決否認有586號車之詐保犯行，辯
    稱：渠等並未參與將586號車之正常零件換裝損壞零件詐保
    情事。
  (四)公訴人認定被告陳殿原、邱靜茹涉犯前開369號車之理賠詐
    欺犯行，無非以被告陳殿原係興德車業之負責人及邱靜茹係
    處理前開保險理賠事務之人等情為據。惟查：369機車確於
    95年4月8日在台北縣淡水鎮發生交通事故，有台北縣政府警
    察局淡水分局99年3月1日北縣警淡交字第09900006248號函
    及所附之交通事故調查卷宗文件檢核表、道路交通事故現場
    圖、現場調查報告表（一）（二）、現場照片、酒精測定紀
    錄表、自首情形紀錄表、當事人登記聯單、談話紀錄（見偵
    字第3178號卷第186-202頁）在卷可憑，並經證人彭啟綜於
    原審結證明確（見原審卷(二)第112反面至117頁），另查本案
    之共同被告王如明於換置369機車零件時僅有翁正明、翁維
    鍵、李勝煌在場，業據共同被告以證人之身分於偵審中迭次
    證述明確，則陳殿原、邱靜茹既非機車維修人員，渠等對於
    369機車換裝損壞零件乙節是否知情，自屬有疑，公訴人對
    此部分之舉證應有未足，而無從使本院就此部分對被告陳殿
    原、邱靜茹為有罪之認定，就此部分前開2被告應屬犯罪不
    能證明。
  (五)公訴人認定被告翁維鍵、李勝煌涉犯前開586號車之保險理
    賠詐欺犯行無非亦以共同被告王如明於偵查中曾供稱被告翁
    維鍵、李勝煌亦在場一起換裝零件（見偵字9432號卷第75
    頁正面）為據。惟查：本案586號車之申請理賠係以966號車
    車架換貼上586號車之引擎號碼及車身號碼，而向承保586機
    車全險之新安東京保險公司詐得保險金，已如前述，是以本
    案586號車並無裝零件之情事，已如前述，則前開被告王如
    明於偵查中所指被告翁維鍵、李勝煌在場換置零件云云，顯
    有誤會而難作為不利於被告翁維鍵、李勝煌之認定，此外復
    查無其他積極事證足以證明被告翁維鍵、李勝煌對586號車
    之理賠詐欺事宜知情而參與，則前開被告2人此部分之犯罪
    ，即屬不能證明。
  (六)公訴意旨另依369號車之保險理賠資料認定本案369機車之理
    賠金額241890均屬詐得之保險金云云，惟查：本案理賠金額
    241890元中之53099元係第3人責任險部分，由本案車禍對造
    彭啟綜依其修護紀錄取得理賠金額，有新安東京海上產物保
    險股份有限公司理賠計劃書第1次在卷可憑（見偵字第3178
    號卷(三)第37頁正面），則此部分為保險公司就369機車對他
    人之車損部分所為之理賠，與369機車之換置零件完全無涉
    ，此部分自非詐欺取得之部分。又本案並無證據證明被告翁
    正明等人除更換未受損之前叉左右外，其他零件亦有更換情
    形，已如前述說明，且公訴人亦未明示列舉被告翁正明、王
    如明、翁維鍵、李勝煌就此部分，除前叉左、右以外之零件
    有經換置外，尚有其他何種零件經過更換，甚至就烤漆部分
    之保險理賠亦認屬詐欺所得，本院復查無其他積極證據足以
    證明有其他零件之更換，是就此部分亦屬犯罪不能證明。
  (七)綜上所陳，本案依檢察官目前所提證據尚不足以證明被告李
    勝煌、翁維鍵就586機車保險理賠詐欺犯行與其他被告間有
    犯意聯絡及行為分擔，另所提之證據亦不足以證明被告王如
    明、翁正明、翁維鍵、李勝煌就369號車理賠部分有超出125
    00元之詐欺情事，不足以證明被告陳殿原、邱靜如就369機
    車保險理賠部分，與被告李勝煌、翁維鍵、翁正明有犯意聯
    絡行為分擔，原應依法就此部分均為無罪之諭知，惟公訴意
    旨認被告李勝煌、翁維鍵就586機車保險理賠部分，與前開
    渠等論罪科刑部分，及就369機車保險理賠逾越12500元部分
    ，有連續犯之裁判一罪或實質上一罪之關係；認被告陳殿原
    、邱靜茹就369機車保險理賠部分，與渠2人前開論罪科刑部
    分，有連續犯之裁判上一罪之關係，爰均不另為無罪之諭知
    。
十、被告邱靜茹於100年11月17日更名為邱玉芳，惟更名前已於
    100年11月14日已收受本院傳票，是該送達程序仍屬合法，
    被告邱靜茹與翁正明均經合法傳喚，均無正當理由不到庭，
    本院不待渠等之陳述，逕行判決。
據上論斷，應依刑事訴訟法第369條第1項、第364條、第371條、
第299條第1項前段、第300條，刑法第2條第1項、第210條、第
215條、第216條、第220條第1項、第339條第1項、第74條第1項
第1款，修正前刑法第38條第1項第2、3款（原審判決誤引為現行
刑法第38條第1項第2款，復漏引修正前同條項第3款）、修正前
刑法第28條、第31條第1項、第55條後段、第56條、第41條第1項
前段，刑法施行法第1之1條第1項、第2項前段（原審判決誤引廢
止前罰金罰鍰提高標準條例第1條前段），修正刪除前罰金罰鍰
提高標準條例第2條，現行法規所定貨幣單位折算新臺幣條例第2
條，中華民國96年罪犯減刑條例第2條第1項第3款、第7條、第9
條，判決如主文。
本案經檢察官賴正聲到庭執行職務。
中    華    民    國   100    年    12    月    14    日
                  刑事第三庭    審判長法  官  陳博志
                                      法  官  王屏夏
                                      法  官  陳如玲
以上正本證明與原本無異。
如不服本判決，應於收受送達後10日內向本院提出上訴書狀，其
未敘述上訴之理由者並得於提起上訴後10日內向本院補提理由書
（均須按他造當事人之人數附繕本）「切勿逕送上級法院」。
被告翁維鍵、李勝煌部分不得上訴。
                                      書記官  黃郁珊
中    華    民    國   100    年    12    月    14    日